【裁判字號】    92,易,772
【裁判日期】    920829
【裁判案由】    妨害名譽
【裁判全文】
台灣台北地方法院刑事判決                          九十二年度易字第七七二號
    公  訴  人  台灣台北地方法院檢察署檢察官
    被      告  甲○○  男  七.
右列被告因妨害名譽案件，經檢察官聲請簡易判決處刑（九十一年度偵續字第四三三
號），經本院依通常程序判決如左：
    主  文
甲○○無罪。
    理  由
一、本件聲請簡易判決處刑之意旨略以：甲○○為「證據法論」一書之作者，因與乙
    ○○之學術上見解齟齬，竟意圖散佈於眾，於民國八十九年間，在前揭著作之書
    盒正、反面均刊印「本書pp 681-707及1121，對於曾任中興大學校長、法律研究
    所長黃君東熊之言『傳聞』及『扣押』，予以叱正，希望青年學生勿受其誤。」
    等語，於前揭書之封底刊印「本書pp681-707及1121，指正乙○○（中興大學教
    授原兼校長）所言『傳聞』及『扣押』，可助談笑。」等語，並於前揭書第一千
    一百二十一頁刊印，「中文論著有中興大學法律研究所教授兼所長乙○○著刑事
    訴訟法論【八十年八月即一九九一年八月再版】第二一六頁有云：『所謂扣押，
    通常，乃對有形物而言。電話、無線電之對話、通訊乃非有形物，故對其謂扣押
    ，未免顯得奇妙』。可見其不知電話聲音扣押，竟認為「奇妙」；而再版於一九
    九一年，仍如六十多年一九二八年美國奧蒙斯特案僅對有形物而言，因此特予指
    正（另有指正乙○○的傳聞法則，見pp.681- 707）以免青年學生受其『奇妙』
    之誤」等語，足以毀損乙○○之名譽；並於前揭書之第六百九十八頁公然以「乙
    ○○說『自由化……絕非……廢除』，可見其不懂『自由化』的意義，才信口開
    河，真正是無知可憐。」、第七百零五頁以「乙○○留學日本，現任中興大學法
    律研究所教授兼所長，對於傳聞規則演變自由化情形，既毫無所知，又對於現實
    的法律，復無知如此，才真正是亂講、信口開河、隨意開口」等語污辱乙○○；
    復利用不知情之周楊美（另案由台灣台北地方法院檢察署檢察官為不起訴處分）
    真發行前揭書籍，利用公開出版之圖書誹謗乙○○，因認被告涉有刑法第三百十
    條第二項之罪嫌。
二、按犯罪事實應依證據認定之，無證據不得推定其犯罪事實；又不能證明被告犯罪
    者，應諭知無罪之判決，刑事訴訟法第一百五十四條、第三百零一條第一項分別
    定有明文。而所謂認定犯罪事實之證據，係指足以認定被告確有犯罪行為之積極
    證據而言，該項證據自須適合於被告犯罪事實之認定，始得採為斷罪資料，又苟
    未能發現相當證據或證據不足以證明，自不能以推測或擬制之方法，以為裁判基
    礎，故被告否認犯罪事實所持之辯解，縱屬不能成立，仍非有積極之證據足以證
    明其犯罪行為，不能遽為有罪之認定，此觀諸最高法院二十九年上字第三一○五
    號、四十年台上字第八六號及三十年上字第一八三一號判例自明。
三、聲請簡易判決處刑之意旨認被告涉有誹謗之罪嫌，無非係以：被告甲○○所著之
    「證據法論」第四版一書、包裝書盒、告訴人乙○○所著之刑事訴訟法論、證據
    法綱要資為佐證。訊之被告甲○○固不否認證據法論、包裝書盒為其著作物之事
    實，惟辯稱：伊之傳聞規則係美國國會通過之「聯邦證據法」是比告訴人者不同
    且較新，因此告訴人所言之部分，已經不能適用，又因告訴人係大學用書，為免
    大學青年學生有誤因此書明，至「信口開河、隨意開口」等等，係告訴人所說的
    等語。
四、經查：聲請簡易判決處刑書所載被告於其所著之證據法論之書盒上刊印：「對
    於曾任中興大學校長、法律研究所長黃君東熊之言『傳聞』及『扣押』，予以叱
    正，希望青年學生勿受其誤。」，於證據法論之書封底刊印：「指正乙○○（
    中興大學教授原兼校長）所言『傳聞』及『扣押』，可助談笑。」，於證據法
    論第一千一百二十一頁刊印：「中文論著有中興大學法律研究所教授兼所長乙○
    ○著刑事訴訟法論【八十年八月即一九九一年八月再版】第二一六頁有云：『所
    謂扣押，通常，乃對有形物而言。電話、無線電之對話、通訊乃非有形物，故對
    其謂扣押，未免顯得奇妙』。可見其不知電話聲音扣押，竟認為「奇妙」；而再
    版於一九九一年，仍如六十多年一九二八年美國奧蒙斯特案僅對有形物而言，因
    此特予指正（另有指正乙○○的傳聞法則，見pp.681-707），以免青年學生受其
    『奇妙』之誤」，於第六百九十八頁刊印：「乙○○說『自由化……絕非……
    廢除』，可見其不懂『自由化』的意義，才信口開河，真正是無知可憐」，於
    第七百零五頁以「乙○○留學日本，現任中興大學法律研究所教授兼所長，對於
    傳聞規則演變自由化情形，既毫無所知，又對於現實的法律，復無知如此，才真
    正是亂講、信口開河、隨意開口」之事實，為被告所不否認，並經本院核對被告
    所著之證據法論無誤，是該部分之事實，應予認定：次查：本件緣起係因七十八
    年八月二十六日國際刑法學會中華民國分會七十八年第三次學術研討會中，就有
    關傳聞證據之問題召開研討，並由被告提出演講報告，而當時告訴人亦參與該次
    研討會，並於被告報告完畢後發言，針對被告之報告表示「信口開河」、「隨意
    開口」等語，此有被告所著之證據法論第六百八十一頁附錄起，至六百九十三頁
    所附之學術研討會會議記錄可據，而被告繼之對告訴人於研討會所發表之言論、
    告訴人所著之刑事訴訟法論、證據法綱要中關於傳聞證據之論述，發表自己之看
    法後，認為告訴人批評之見解有所誤會（被告所著之證據法論第六九三頁起至第
    七０七頁止），因而認告訴人之批評不符，乃反論告訴人才是「信口開河、無知
    亂講」等語，是被告所言，係因學術上之看法與告訴人之意見相左所生之爭執，
    對於告訴人先前所為之「評價」提出反駁，並將該「評價」反推諸被告，因此，
    被告第六百九十八頁、第七百零五頁所刊印者，應係以告訴人之「評價」反駁告
    訴人，是非屬誹謗之行為，應可認定；再查：被告所著證據法論第一一二一頁中
    所引用告訴人關於非有形物之扣押論著之內容，確實為告訴人刑事訴訟法論之論
    述（因版本不同，告訴人所提出之八十八年三月版，係刊印於第二百三十九頁處
    ），而被告在引據美國法案及案例（被告著第一一一七頁至第一一二一頁），認
    告訴人所述與之不同，而稱「指正」以及以告訴人所刊之「奇妙」之用語，亦難
    認被告係屬誹謗行為；又查：被告與告訴人既然有上述法律見解上之重大爭執，
    則被告於其所刊印之證據法論之封面與書盒上，針對該部分加以註明並書明頁數
    ，以其對於學術探討之觀點，應無不合理之處，而就被告所刊印之「叱正」、「
    勿受其誤」、「指正」、「可助談笑」之用語以觀，則似有失作為學術界人士應
    有之寬宏度量與謙虛態度，然此與刑法中誹謗行為所欲以處罰之情形，並不相符
    ，亦堪認定；綜上所述，尚難認定被告有誹謗之行為，自難以該罪相繩，既不能
    證明被告犯罪，是揆諸前揭判例之意旨，自應依法為被告無罪判決之諭知。
五、據上論斷，依刑事訴訟法第第四百五十二條、三百零一條第一項，判決如主文。
本案經檢察官蔡宏展到庭執行職務。
中      華      民      國    九十二    年      八      月    二十九    日
                                台灣台北地方法院刑事第一庭
                                        法  官  蘇嘉豐
右正本證明與原本無異。
如不服本判決，應於判決送達後十日內向本院提出上訴狀（應抄附繕本）。告訴人或
被害人如對於本判決不服者，應具備理由請求檢察官上訴，其上訴期間之計算係以檢
察官收受判決正本之日期為準。
                                        書記官  蘇靜紅
中      華      民      國    九十二    年      八      月    二十九    日


司法院資訊處製作；財團法人民間司法改革基金會備份。
